臺灣高等法院刑事判決　　　　　　100年度上更(一)字第289號
上　訴　人　臺灣板橋地方法院檢察署檢察官
被　　　告　陳清治
選任辯護人　劉貹岩律師
上列上訴人因被告毒品危害防制條例案件，不服臺灣板橋地方法
院98年度訴字第1118號，中華民國99年3月31日第一審判決（起
訴案號：臺灣板橋地方法院檢察署98年度毒偵字第2136號），提
起上訴，判決後，經最高法院第一次發回，本院判決如下：
    主  文
原判決撤銷。
陳清治施用第一級毒品，累犯，處有期徒刑捌月。
    事  實
一、陳清治前於民國87年間，因連續施用海洛因、安非他命，經
    臺灣板橋地方法院以87年度毒聲字第3138號裁定令入戒治處
    所施以強制戒治，於87年11月11日起執行強制戒治1 年，嗣
    經裁定停止強制戒治，所餘戒治期間付保護管束，於88年11
    月10日期滿，經臺灣板橋地方法院檢察署檢察官以88年度戒
    毒偵字第198號不起訴處分；另於86 年間因非法販賣麻醉藥
    品安非他命、施用麻醉藥品罪，經法院各判決處有期徒刑5
    年4月、8月，應執行有期徒刑5年10月，於88年4 月9日入監
    執行，於93年12 月12日縮短刑期期滿，視為執行完畢(本案
    構成累犯)。竟於95年8月間再因施用毒品案件，經臺灣板橋
    地方法院以95年度毒聲字第2308號裁定送觀察、勒戒後，認
    有繼續施用毒品傾向，復經同法院以95年度毒聲字第2308號
    裁定送戒治處所施以強制戒治，嗣因其成效經臺灣臺東戒治
    所評定為合格，認為無繼續強制戒治之必要，於97年1月17
    日停止戒治釋放出所，並經臺灣板橋地方法院檢察署檢察官
    於97年2月2日以97年度戒毒偵字第53號為不起訴處分確定。
二、詎陳清治猶不知戒除毒癮，於前開強制戒治執行完畢釋放後
    5年內，基於施用第一級毒品海洛因之犯意，於98年2月11日
    13時6分為警採尿回溯26 小時內某時（不含警力拘束期間）
    ，在不詳地點，施用海洛因1 次。嗣於同日12時50分許，因
    其為毒品列管人口，經警通知到場採尿送驗後，結果呈嗎啡
    類陽性反應，始悉上情。
三、案經新北市(起訴書誤載為臺北市)政府警察局新莊分局報告
    臺灣板橋地方法院檢察署檢察官偵查起訴。
    理  由
壹、證據能力部分：
    按被告以外之人於審判外之言詞或書面陳述，除法律有規定
    者外，不得作為證據。又被告以外之人於審判外之陳述，雖
    不符合同法第159條之1至第159條之4之規定，但經當事人於
    審判程序同意作為證據，法院審酌該言詞陳述或書面陳述作
    成時之情況，認為適當者，亦得為證據；當事人、代理人或
    辯護人於法院調查證據時，知有第159條第1項不得為證據之
    情形，而未於言詞辯論終結前聲明異議者，視為有前項之同
    意。刑事訴訟法第159條第1項及第159條之5分別定有明文。
    本判決下列所引用各該被告以外之人於審判外之陳述（包含
    書面陳述），雖屬傳聞證據，惟當事人及辯護人於本院審判
    程序中均不爭執，且迄至言詞辯論終結前亦未再聲明異議，
    本院審酌上開證據資料製作時之情況，尚無違法不當及證明
    力明顯過低之瑕疵，亦認為以之作為證據應屬適當，依刑事
    訴訟法第159條之5規定，認前揭證據資料均有證據能力。
貳、實體部分：
一、訊據被告陳清治矢口否認涉犯前開施用第一級毒品海洛因犯
    行，辯稱：是警察通知採尿前即98年2月9日，伊因有咳嗽症
    狀而服用媳婦洪靜怡、女兒陳雅慧所提供之晟德藥廠之甘草
    止咳藥水，致尿液檢驗結果呈嗎啡陽性反應，伊並未施用第
    一級毒品海洛因云云。
二、經查：
  (一)被告經警通知後，於98年2月11日13時6分許，至臺北縣政府
    警察局新莊分局林口分駐採集尿液檢體2 瓶（尿液檢體編號
    ：DＺ00000000000號），其中1 瓶尿液檢體（下稱甲瓶尿液）
    於98年2 月16日經警送鑑定後，先以酵素免疫分析法（EIA)
    初步檢驗，結果呈現鴉片類陽性反應，復以氣相層析質譜儀
    法（GC/MS） 確認檢驗，結果亦呈現可待因、嗎啡陽性反應
    （可待因濃度351ng/ml，嗎啡濃度1720 ng/ml）之事實，有
    臺灣檢驗科技股份有限公司98年3月2日報告編號UL/2009/20
    377號濫用藥物檢驗報告1紙及應受尿液採驗人尿液檢體採集
    送驗紀錄表2紙在卷可稽（見偵查卷第5至7頁）。另1瓶尿液
    檢體（下稱乙瓶尿液）於98年5月7日經原審送鑑定後，先以
    酵素免疫分析法（EIA） 初步檢驗，結果呈現鴉片類陽性反
    應，復以氣相層析質譜儀法（GC/MS） 確認檢驗，結果亦呈
    現可待因、嗎啡陽性反應（可待因濃度1068 ng/ml，嗎啡濃
    度3301ng/ml）之事實，有臺灣檢驗科技股份有限公司98 年
    5月20日報告編號UL/2009/50153號濫用藥物檢驗報告1 紙附
    卷可參（見原審卷第55頁）。次查，上開甲、乙2 瓶尿液均
    係被告自行排放、採集、封裝乙節，業據其於警詢時供承不
    諱（見偵查卷第3 頁）。被告亦於本院準備程序時坦認送鑑
    定之上開2 瓶尿液均係其尿液，且對採尿過程均不爭執（見
    原審卷第77頁反面、本院卷第28頁）。至被告上開甲瓶尿液
    經本院送鑑定後，經萃取DNA檢測，未檢出DNA-STR型別乙節
    ，固有內政部警政署刑事警察局98年7月24日刑醫字第09800
    63910號鑑驗書1 份存卷可考（見原審卷第60、61頁)，惟尿
    液之 DNA-STR型別鑑定主要係針對隨尿液排出之脫落表皮細
    胞為之，故尿液中之細胞含量不多，且含菌量較高，易使DN
    A 遭破壞，亦會受個人體質、尿液保存情況等因素影響，以
    致於無法檢出 DNA-STR型別，此為本院審理施用毒品案件職
    務上所知悉之事項，是以自難僅以上開鑑定結果遽認上開甲
    瓶尿液非被告之尿液。從而，被告於98年2月11日13時6分許
    ，在臺北縣政府警察局新莊分局林口分駐所親自排放、採集
    、封裝之2 瓶尿液經送鑑定後，結果均呈現可待因及嗎啡陽
    性之事實，堪予認定。
  (二)被告於原審行準備程序時，提出其飲用剩餘之晟德藥廠生產
    之甘草止咳水1 瓶作為證據(見原審卷第25頁)，並稱：該瓶
    藥水是伊在驗尿之前所喝的，伊女兒有給伊2 瓶藥水，伊喝
    完後，伊媳婦又再拿相同藥水給伊，後來沒喝完就已經不再
    咳嗽了，打算下次有需要時再喝，至洪靜怡於第2 次回診時
    ，有再拿回藥水一事，伊則不清楚等語（見原審卷第25頁、
    第103 頁）；及證人洪靜怡(即被告之媳婦)於原審時證稱：
    伊第1次回診拿藥回來1個禮拜左右，看被告將陳雅慧拿給他
    的藥水喝完了，伊就將伊剩下的藥水拿給他，後來伊第2 次
    回診時，醫生還是有開藥水給伊，但是這次醫生開給伊的3
    瓶藥水，伊都沒有喝，伊並沒有像上次一樣，特別將這次的
    藥水拿給伊公公等語（見原審卷第102頁反面、第103頁）；
    而證人洪靜怡於98年1月29日出院後，曾於同年2月2日、2月
    23日回診等情，則有林口長庚醫院函文附卷可稽（見原審卷
    第84、108 頁）。上情如果無訛，被告所辯於驗尿前所服用
    剩餘，經送驗之晟德藥廠甘草止咳藥水，似係證人洪靜怡於
    98年2月2日回診時，由醫師所開給之處方藥。惟該送驗之甘
    草止咳水一瓶，其批號為「31069」，係晟德藥廠於98年2月
    24日起始對外銷售等情，有晟德藥廠98年5月20日(98產）字
    第980501號函在卷可稽（見原審卷第48頁），亦即被告於驗
    尿之際，該批藥水尚未上市發售甚明。是被告似不可能因飲
    用送驗之該瓶甘草止咳藥水，致其尿中檢驗出嗎啡之陽性反
    應。
  (三)又證人陳雅慧(即被告女兒)雖證稱：伊於98年2月5日或6 日
    領薪水後，有至長青藥局購買2 瓶止咳藥水給被告服用等語
    （見原審卷第96頁反面）；查晟德藥廠生產之甘草止咳水係
    須經醫師處方始能使用之藥品，有行政院衛生署藥物資訊網
    資料可憑（見本院99年度上訴字第1524號卷第16頁）。而須
    由醫師處方之藥品，除同業藥商之批發、販賣，醫院、診所
    及機關、團體、學校之醫療機構或檢驗及學術研究機構之購
    買，依中華藥典、國民處方選輯處方之調劑外，非經醫師處
    方，不得調劑供應，為藥事法第50條所明定；故倘無醫師開
    立之處方箋，一般人應無法自行向藥局購得晟德藥廠生產之
    甘草止咳水。惟依陳雅慧上開所證，其似無醫師之處方箋，
    其能否自行向長青藥局購得上開止咳藥水，亦非無疑。另長
    春藥局於100年10月4日函覆本院，稱：「一『甘草止咳水』
    衛生署核定適應症為鎮咳袪痰，屬於一般性藥品，為長庚醫
    院廣泛使用於一般民眾之止咳藥水二。…故有民眾會放棄健
    保，到附近藥局尋找長庚開過的藥品自費購買。三…倘病患
    無處方箋，但基於治療需要，會予以購買。」等語 (見本院
    卷第36 頁)，顯然長春藥局對未持醫師處方箋之民眾，竟違
    反藥事法第50條規定而出售上開藥水。又卷附長青藥局函文
    亦僅泛稱「本藥局於98年1、2月間有販售晟德藥廠生產之甘
    草止咳水」等語（見原審卷第113 頁），自上開函文似無從
    據為陳雅慧確有購買該止咳藥水之論據。
  (四)再者，被告當初同時經警採集甲、乙兩瓶尿液，經送鑑定後
    ，結果分別為「嗎啡濃度1720ng/ml，可待因濃度351 ng/ml
    （濃度比例為4.9:1）」、「嗎啡濃度3301ng/ml，可待因濃
    度1068ng/m l（濃度比例為3.1:1）」（見偵查卷第7頁、原
    審卷第54頁），其中甲瓶尿液中嗎啡濃度為可待因之4.9 倍
    ，遠超過三倍甚多。其中乙瓶尿液中嗎啡濃度亦為可待因之
    3.1 倍，亦超過三倍以上。次查「…晟德甘草止咳水，經查
    行政院衛生署藥物許可證資料，內有Opium Tincture成分含
    有嗎啡及可待因。依據Liu等人研究（如附件），4位受試者
    服用前述廠牌之藥水後，最高單次服用20毫升藥水或連續二
    天每天三次每次服用15毫升藥水，尿液中嗎啡在超過300ng/
    mL（陽性閾值）條件時，其濃度為可待因之三倍以下，且嗎
    啡濃度濃度不致超過4,000ng/mL；而施用海洛因者，尿液中
    嗎啡濃度則為可待因之三倍以上。…」，此有行政院衛生署
    管制藥品管理局96年3月23日管檢字第0960002760號函(見原
    審卷第142頁)在卷可查，足見不論甲、乙瓶尿液檢體檢驗結
    果之嗎啡、可待因濃度比，揆諸上開行政院衛生署之函釋意
    旨，被告之尿液均呈現施用海洛因者之尿液檢體反應至明。
  (五)再按第一級毒品海洛因注射人體後，在體內迅速水解成 6-M
    onoacetyI morphine，再緩慢水解成嗎啡，循嗎啡之代謝方
    式排出，其中約百分之50以上於8 小時內自尿中排出，至24
    小時排出約百分之90，檢驗其尿液時，均可檢出嗎啡之成分
    ，24小時以後所排出之尿液，已難檢出，此經行政院衛生署
    藥物食品檢驗局73年11月30日（73）藥檢壹字第030221號函
    釋在案。又尿液中能否驗出嗎啡陽性反應與其投與量、投與
    途徑、採尿時間、個人體質及檢測方法之靈敏度有關，國外
    曾有文獻報導注射6 毫克之海洛因鹽酸鹽，其代謝物嗎啡之
    平均可檢出時限約為26小時，亦經行政院衛生署藥物食品檢
    驗局於81年9月8日以藥檢壹字第8114 885號函釋明在案，
    均為本院職務上所知悉之事項。由上可知，被告於98年2 月
    11日13時6分為警採尿回溯26 小時內某時（不含同日12時50
    分許至採集尿液時，為警力拘束期間）所為。惟被告自陳係
    於98年2 月9日在家中飲用晟德藥廠之甘草止咳藥水云云(見
    原審第24 頁反面)，則自被告所述之飲用上開藥水時點至經
    警採尿時為止，已逾26小時以上，其斯時被告所排出之尿液
    ，依常理應已難檢出嗎啡成份，而此一情況顯與被告本案甲
    、乙瓶尿液檢體，經檢驗結果所呈現之嗎啡、可待因濃度值
    甚高之情迥異，足見被告上開辯解之詞，係卸責之詞，要不
    可採。
  (六)至於原審於98年5月6日檢附台灣檢驗科技股份有限公司就上
    開乙瓶(尿液編號DＺ00000000000)於98年5月20日所出具之UL
    /2009/50153檢驗報告，其「嗎啡濃度3301ng/ml，可待因濃
    度1068ng/ml（濃度比例為3.1:1）」（見原審卷第50、55頁
    )，經行政院衛生署管制藥品管理局於98年6 月1日以管檢字
    第0980004739號鑑定書函復「無法排除服用該藥水之可能」
    (見原審卷第59頁)，惟被告同一日經警採集尿液2 瓶，經鑑
    定後，其甲、乙瓶尿液鑑定結果，分別為「嗎啡濃度1720ng
    /ml，可待因濃度351ng/ml（濃度比例為4.9:1）」、「嗎啡
    濃度3301ng/ ml，可待因濃度1068ng/m l（濃度比例為3.1:
    1）」（見偵查卷第7頁、原審卷第54頁），其中甲瓶尿液中
    嗎啡濃度為可待因之4.9倍，遠超過3倍甚多。而乙瓶尿液中
    嗎啡、可待因濃度比亦超過3 倍，參酌前開行政院衛生署於
    98年6月1日以管檢字第0980004739號鑑定書於「備考欄」載
    明：「送驗檢體檢出嗎啡、可待因成份，服用後可能於尿液
    中檢出嗎啡及可待因。惟檢出之濃度，與施用劑量、施用頻
    率、飲用水之多寡、個人體質、代謝情況及尿液收集時間有
    關…」等語，有上開鑑定書在卷可查。被告於警局採集尿液
    2 瓶(各編為甲瓶、乙瓶)，兩者檢出之嗎啡、可待因濃度值
    相差非小，顯然被告於警局採集甲、乙瓶尿液之期間內，曾
    為排出尿液而飲用大量白開水、且兩瓶排尿時間應有一段時
    間差距，致該甲、乙瓶尿液檢驗出之嗎啡、可待因濃度比呈
    現4.9：1、3.1：1之差異，而乙瓶之嗎啡、可待因檢驗濃度
    既受被告可資控制之因素(如飲用水之多寡、尿液收集時間)
    介入，則應以甲瓶尿液嗎啡、可待因濃度比為判斷標準，較
    符合被告為警查獲當時身體內嗎啡、可待因濃度比，而依上
    開甲瓶尿液嗎啡、可待因4.9:1 之濃度，顯然被告之尿液係
    呈現施用第一級毒品海洛因者應有之濃度反應。縱然如被告
    所排出之乙瓶尿液之檢驗結果，其嗎啡之濃度亦是可待因濃
    度之三倍以上，參照行政院衛生署管制藥品管理局96年3 月
    23日管檢字第0960002760號函復之研究結果，亦是呈現施用
    毒品海洛因者之尿液檢體反應。再參酌尿液代謝時間等因素
    ，被告辯稱伊於98年2月12日13時5分經警採集尿液，經檢驗
    結果呈嗎啡陽性反應，係因伊於同年月9 日飲用晟德藥廠甘
    草止咳水所致云云，要不足採，已如前述。又辯護人為被告
    辯護稱，依上開行政院衛生署管制藥品管理局98年6月1日以
    管檢字第0980004739號鑑定書亦稱「無法排除服用該藥水之
    可能」，顯然被告之尿液呈嗎啡陽性，亦有可能是服用晟德
    藥廠之甘草止咳水所致云云，揆諸上開說明，亦難資為有利
    被告之證據，辯護意旨自無足取。
  (七)綜上，被告所辯，無非事後圖卸之飾詞，委不足取，本案事
    證明確，被告前開施用第一級毒品海洛因之犯行，至堪認定
    ，應予依法論科。
三、按海洛因為毒品危害防制條例第2條第2項第1 款所規定之第
    一級毒品。核被告陳清治所為，係犯毒品危害防制條例第10
    條第1 項之施用第一級毒品罪。被告持有毒品海洛因係供自
    己施用，其低度之持有行為應為高度之施用毒品犯行所吸收
    ，持有第一級毒品不另論罪。被告於86年間因非法販賣麻醉
    藥品安非他命、施用麻醉藥品罪，經法院各判決處有期徒刑
    5年4月、8月，應執行有期徒刑5年10月，於88年4月9日入監
    執行，於93年12 月12日縮短刑期期滿，視為執行完畢(本案
    構成累犯)。又於95年8月間再因施用毒品案件，經臺灣板橋
    地方法院以95年度毒聲字第2308號裁定送觀察、勒戒後，認
    有繼續施用毒品傾向，復經同法院以95年度毒聲字第2308號
    裁定送戒治處所施以強制戒治，嗣因其成效經臺灣臺東戒治
    所評定為合格，認為無繼續強制戒治之必要，於97年1 月17
    日停止戒治釋放出所，並經臺灣板橋地方法院檢察署檢察官
    於97年2月2日以97年度戒毒偵字第53號為不起訴處分確定，
    有本院被告前案紀錄表在卷可憑，被告於上開有期徒刑執行
    完畢後5年內，故意再犯有期徒刑之本罪，依刑法第47條第1
    項之規定，構成累犯，應依刑法第47條第1 項規定論以累犯
    ，並加重其刑。
四、原審未仔細勾稽，遽認被告犯罪不能證明，而為無罪諭知，
    認事用法，均有違誤，檢察官執此為上訴意旨，指摘原判決
    不當，求予撤銷改判，為有理由，應由本院予以撤銷改判。
    爰審酌被告87年間、95年間2 次因施用安非他命，經觀察勒
    戒及強制戒治執行完畢後仍再犯施用毒品犯行以戕害己身，
    顯乏戒斷之意，及其犯罪動機、目的、手段，犯後仍飾詞狡
    辯、毫無悔意，犯後態度不佳等一切情狀，量處如主文第2
    項所示之刑，以資懲儆。
據上論斷，應依刑事訴訟法第第369條第1項前段、第364條、第2
99條第1項前段、毒品危害防制條例第10條第1項、第23條第2 項
，刑法第11條前段、刑法第47條，判決如主文。
本案經檢察官壽勤偉到庭執行職務。
中    華    民    國   100    年    12    月    13    日
                  刑事第六庭  審判長法  官  邱同印
                                    法  官  郭豫珍
                                    法  官  黃惠敏
以上正本證明與原本無異。
如不服本判決，應於收受送達後10日內向本院提出上訴書狀，其
未敘述上訴之理由者並得於提起上訴後10日內向本院補提理由書
（均須按他造當事人之人數附繕本）「切勿逕送上級法院」。
                                    書記官  陳豪達
中    華    民    國   100    年    12    月    16    日
附錄：本案論罪科刑法條全文
毒品危害防制條例第10條
施用第一級毒品者，處 6 月以上 5 年以下有期徒刑。
施用第二級毒品者，處 3 年以下有期徒刑。